臺灣士林地方法院民事判決　　　　　　　　　　　　　　　九十二年度醫字第七號
　　原　　　告　癸○○
　　　　　　　　壬○○
　　　　　　　　辛○○
　　　　　　　　庚○○
　兼右四人共同
　　法定代理人　乙○○
　　原　　　告　丑○○
　　右六人共同
　　訴訟代理人　王東山律師
　　複 代理 人　李美寬律師
　　　　　　　　許文生律師
　　　　　　　　林孝甄律師
　　被　　　告　台北市立中興醫院
　　法定代理人　丁○○
　　被　　　告　丙○○
　　　　　　　　戊○○
　　　　　　　　子○○
　　右四人共同
　　訴訟代理人　何春源律師
　　被　　　告　甲○○
　　訴訟代理人　黃瑞真律師
　　複代理人　　己○○
當事人間損害賠償事件，本院於九十三年九月八日言詞辯論終結，判決如下：
    主    文
原告之訴及假執行之聲請均駁回。
訴訟費用由原告負擔。
    事實及理由
壹、程序方面：
    按訴狀送達後，原告不得將訴變更或追加，但請求之事實同一者，不在此限。為
    民事訴訟法第二百五十五條第一項第二款所明定。又所謂請求之基礎事實同一，
    係指變更或追加之訴與原訴之原因事實，有其社會事實上之共通性及關連性，而
    就原請求所主張之事實及證據資料，於變更或追加之訴得加以利用，且無害於他
    造程序權之保障，俾符訴訟經濟者稱之。本件原告於起訴時僅主張民法第一百八
    十四條第一項、第二項侵權行為請求權，嗣於訴訟進行中，另主張消費者保護法
    第七條第三項之損害賠償請求權，雖被告甲○○反對其追加，然因該二請求權均
    以楊登富經被告等醫療後不治死亡之同一基礎事實，依前揭說明，自應准許原告
    之追加。
貳、實體方面：
一、原告起訴主張：
（一）原告癸○○、壬○○、辛○○、庚○○係被害人楊登富即楊炎財之子女，原告
      乙○○係楊富登之配偶，原告丑○○係楊登富之母。
（二）被告台北市立中興醫院（下稱中興醫院）應按消費者保護法之規定，負無過失
      責任：(1)所謂「消費」，依其文義乃相對於「生產」而言，故指除生產外一切
      為滿足生活目的之活動，易言之，凡是基於求生存、便利或舒適之生活目的，
      在食衣住行育樂方面為滿足人類慾望之行為，均屬消費行為。醫療行為之本質
      在於提供專業技術及服務，自提供醫療服務者觀之，固與商品無關，惟與消費
      者之安全或衛生有莫大關係，自接受醫療服務者觀之，乃屬於人類基於求生存
      之生活目的，為滿足人類慾望之行為，其為以消費為目的而接受服務之消費者
      甚明。消費者保護法第二、三、四、七、八及九條之規定，均將「服務」與商
      品併列，視為對等之規範標的，並不限與商品有關。消費者保護法及施行細則
      固均未就服務之具體內容加以定義，惟自消費者保護法第七條第一項規定可知
      ，所稱服務應係指非直接以設計、生產、製造、經銷或輸入商品為內容之勞務
      供給，且消費者可能因接受該服務而陷於安全或衛生上之危險者而言；因之，
      本質上具有衛生或安全上危險之醫療服務，自有本法之適用。另參照八十五年
      十二月三十一日行政院函頒實施之中華民國行業標準分類，醫院係歸類於社會
      服務業中之醫療保健服務業，可見醫療行為係服務之一種，當無疑義，而消費
      者保護法施行細則於八十三年十一月二日公布施行，亦未將醫療行為排除在外
      ，足證自法律明文規定，並未將醫療服務行為排除在外。消費者保護法第二條
      僅就「消費者」乙詞定義為以消費為目的而為交易、使用商品或接受服務者，
      固未就「服務」加以任何定義，然解釋法律條文之文義，宜依其立法理由、目
      的探求真義。消費者保護法第一條即明確揭示其立法目的在於「保護消費者權
      益，促進國民消費生活安全，提昇國民消費生活品質」；第二章關於消費者權
      益並特設健康與安全保障乙節，明定提供服務之企業經營者應確保其所提供之
      服務，無安全或衛生上之危險，以及為警告標示等義務；尋究其因，乃近年來
      經濟快速發展，科技進步，商品日新月異，服務類型遽變，現行民法及相關法
      律已無法涵括多樣多變之消費型態，及規範消費者與企業經營者間所發生之法
      律關係，為提高消費品質，維護消費安全，特制定消費者保護法以為規範。依
      此立法之目的，則以提供服務為營業者，不問其服務之具體內容是否與商品有
      關，均屬消費者保護法所規範之對象。況人之一生，生老病死，幾乎無可免於
      接受醫療服務者，醫療服務行為既與生命、身體、健康息息相關，為達上開立
      法之目的，自應受消費者保護法之規範。消費者保護法第二條第二款所稱之營
      業，並不以營利為目的者為限，復為施行細則第二條所明定，自不得以企業經
      營者有無營利性質為是否適用消費者保護法之判斷。再者，醫療服務之目的在
      於治療，於診斷或治療之過程中，無法確保「無安全或衛生之危險」，具有醫
      療不確定性及危險性，一旦有誤，損害甚鉅，因此，提供醫療服務者需負有更
      高之注意義務，自不待言。綜上，醫療行為應屬消費者保護法所稱服務之範圍
      （台灣高等法院八十七年上字第一五一號判決意旨參見）。(2)次按從事提供服
      務之企業經營者應確保其提供之服務無安全或衛生上之危險，修正前消費者保
      護法第七條第一項定有明文。所謂「安全或衛生上之危險」，依修正前消費者
      保護法施行細則第五條之規定，係指服務於提供時，未具通常可合理期待之安
      全性，且未符合當時科技或專業水準者而言。是否具備通常可合理期待之安全
      性，則應以提供服務當時之「科技」及「專業」水準，以及符合社會一般消費
      者所認知之期待為整體衡量。又服務具有危害消費者生命、身體、健康、財產
      之可能者，企業經營者，應於明顯處為警告標示及緊急處理危險之方法，亦為
      同條第二項所明定，在提供醫療服務者而言，即係對於接受服務者，有說明之
      義務。即便被害人楊登富係患有自發性腦出血，按一般臨床上就該病症之正確
      檢查應包括放射線、電腦斷層分析、血管攝影、核磁共振、顱內動脈血流超音
      波檢查、神經學檢查等，足以協助醫師為正確之判斷，被害人楊登富於九十年
      一月二十六日因身體不適住進被告中興醫院，當日住院病歷即已加註腦病變，
      並有某種程度之頸部僵硬，任何一有經驗之醫師均應有病患可能患有腦出血症
      狀之認識，惟神經外科醫師戊○○、主治醫師甲○○除為被害人楊登富作電腦
      斷層檢查外，迄同年月二十九日凌晨五時五十分被害人楊登富不治死亡止，其
      餘檢查均未為之，甚至連必要之血管攝影均尚未為之，即任被害人楊登富延誤
      治療時機，致不治死亡，是被告中興醫院自有未提供一切確保被害人楊登富安
      全服務之情事，而有違修正前消費者保護法之規定甚明。又九十年一月二十八
      日下午五時許被害人楊登富病況明顯惡化，昏迷指數由十一分掉至三至四分，
      被告子○○為腦部電腦斷層追蹤掃瞄後發現腦血腫周圍腦水腫變得嚴重，依一
      般臨床上正確之作法即應立即為開顱手術摘除血腫，且原告乙○○於當日已書
      立手術同意書，完全授權並同意接受被告中興醫院必要之手術及其他緊急處置
      ，主治醫師自應會同其他會診醫師本於專業職責研判病情，決定是否實施緊急
      手術或其他處置，病患家屬對醫師之建議自係言聽計從，絕無家屬拒絕手術之
      情形，實係當日為農曆元月初五，被告中興醫院人力不足，根本不足以應付該
      開顱手術，遂以各種藉口推諉，欲待翌日醫療人員上班後始進行手術。再者，
      原告乙○○對醫療行為並不熟稔，對是否該進行開顱手術，時機為何等情毫不
      知悉，而被告戊○○又未充份告知其該開顱手術之必要性，致延誤救治時機。
      綜上，被告中興醫院之神經外科醫師戊○○、主治醫師甲○○未向被害人楊登
      富家屬說明及注意各種檢查之訊息，亦未能安排一切確保被害人楊登富安全之
      服務，致被害人楊登富因而不治死亡，是被告中興醫院自已違反修正前消費者
      保護法第七條第一、二項之規定，是按修正前消費者保護法第七條第三項之規
      定，自應負損害賠償責任。
（三）被害人楊登富原係客運駕駛員，平日身體均屬正常，於九十年一月二十五日尚
      正常上班，同年一月二十六日十五時三十五分許，尚自行駕車至被告中興醫院
      看診，經醫師診斷為頭痛發燒，其餘活動力，意識，呼吸，循環均為正常，同
      日二十二時三十分黃麗珊醫師診斷為不明熱，疑似腦膜炎，因健保給付問題，
      拒作ＣＴ（斷層掃描），自一月二十六日十五時三十五分入院至二十八日十七
      時二十五分一直在普通病房，延至二十八日二十時許轉入加護病房，二十九日
      凌晨五時五十分死亡，被害人楊登富於三日內由輕微感冒發燒演變至死亡，被
      告中興醫院前院長丙○○，主治醫師甲○○，神經外科主任戊○○，住院醫師
      子○○有侵權行為：(1)被害人楊登富死亡證明書記載直接死亡原因為﹁右側大
      腦出血﹂，惟被害人於住院期間之一月二十七日凌晨四時許曾在病房內跌倒撞
      傷，其右側腦部（右耳上方）有腫起，形成約一根手指長度，適與死亡證明書
      所載﹁右側大腦出血﹂係屬同一部位，足見住院期間之撞傷，係造成﹁右側大
      腦出血﹂之可能原因，惟主治醫師甲○○對此明顯易見之外在因素竟毫不為意
      ，疏忽照護致病患跌倒撞傷於先，又未立即查明原因妥善處理於後，其過失至
      明。(2)被害人楊登富於九十年一月二十六日住院期間經護理人員驗血，發現血
      糖為二八０，竟於當日連續施打二瓶五百西西葡萄糖針劑，二十七日又施打二
      瓶五百西西葡萄糖針劑，顯然已嚴重違反醫學常規，蓋血糖過高，將造成病患
      昏迷甚而休克死亡，而甲○○醫師身為主治醫師，未能查究病患顱內壓昇高之
      原因（一般而言類皆係外力撞擊，致顱內微血管破裂而引發即前述之外力撞擊
      而引起，惟主治醫師顯然未及查明），而逕行開立降顱內壓之藥劑，病患隨即
      開始躁動，病情急速惡化，昏迷指數由原先之十四分遽降為四分，顯然未注意
      該藥劑可能引發之副作用，且用量過多，蓋該藥劑容易引發精神混亂，心律不
      整，頭痛，噁心等副作用，病患乃因感痛苦而產生躁動狀態，主治醫師甲○○
      竟錯判形勢，誤為生命躍動之好現象，而甲○○醫師於一月二十八日上午八時
      三十分許經護士呼叫始抵達醫院，停留約二十分鐘即行離去，僅說明病患病情
      ，根本未去診斷病患之病情變化，嗣後病患已在垂死掙扎邊緣，主治醫師均未
      見出現，直至二十九日上午十時（病患已死亡）始現身並開立死亡證明書，實
      難辭其業務過失之責。(3)住院醫師子○○為Ｒ１醫師，負責當時被告中興醫院
      八樓普通病房五十七位病患及加護病房十八位病患之照護，不僅分身乏術，且
      其能力經驗根本有所不足，對被害人楊登富右耳上方之撞擊情形未能即時查覺
      ，而病患於二十八日下午已有昏迷現象，呼吸困難，又忽略安眠藥劑可能引發
      喉痙攣，呼吸抑制等副作用，竟仍開立高劑量之安眠藥劑，而加速病患之死亡
      ，其過失情節，亦至為灼然。(4)按醫院於診療時間外，應依其規模及業務需要
      ，指派適當人數之醫師值班，以照顧住院或急診病人；醫院依本法第四十二條
      規定指派適當人數之醫師值班，依左列規定辦理：一、病房及急診部門，應各
      指派醫師值班。二、設有加護病房、洗腎治療床、手術恢復室者，如有病人，
      應另指派醫師值班。醫療法第四十二條及醫療法施行細則第三十八條分別定有
      明文，查被告丙○○當時為被告中興醫院院長，總攬全院醫療責任，理應按照
      上開規定，排定適當之值班醫師，並有週全之緊急應變措施，詎料竟違反上開
      規定，排定一位經驗不足之Ｒ１住院醫師照護普通病房及加護病房共七十五位
      病患，又於病患情況危急，亟需緊急開刀時，又無法立即調集相關醫事人員為
      緊急手術，致病患疏於照護，於病情急速惡化之際，又得等待翌日始能施作腦
      部血管攝影，奈病患於當晚（即翌日凌晨）即已死亡，其違反相關醫療法規之
      規定，實難辭過失之責，且與病患之死亡有相當因果關係。(5)原告乙○○於九
      十年一月二十八日（春節假期之最後一天）即已書立手術同意書，完全授權並
      同意接受中興醫院必要之緊急手術及其他緊急處置，主治醫師自應會同其他會
      診醫師本於渠等專業職責研判病情，決定是否實施緊急手術或其他處置，病患
      家屬對醫師之建議自係言聽計從，將病患命運完全交付主治醫師，絕無院方所
      稱之家屬拒絕手術之情形，實則係當時負責操刀之神經外科主任戊○○臨時改
      變說法：現在看ＣＴ圖片，腦部並無繼續惡化跡象，要開刀也不是，不開刀也
      不是，進退兩難。又陳主任找不出病患昏迷原因何在，致使他不敢貿然開刀（
      實則陳主任根本無開刀之意願，因當時尚在春節假期，且時間已是晚上八時左
      右，開刀下去必須費時七至十小時）。當時（一月二十八日）尚在被告中興醫
      院春節假期期間，院方根本未完成大型手術（開顱手術屬大型手術）之準備（
      僅一位負責操刀之神經外科主任，缺乏其他醫師及護理人員之配合），被告戊○○乃告家屬以﹁如未作顱內血管攝影即貿然開刀，有如地形不熟又沒有地圖
      而貿然開車之情形，故非常危險﹂等語，而顱內血管攝影又須等到翌日（一月
      二十九日）假期結束正常上班始能施作，家屬聞言自係順應院方之議而要求加
      強內科處理，絕無院方所稱之家屬拒絕手術云云。(6)被告中興醫院前院長丙○○對醫療人員之輪值排班及緊急狀況之應變措施明顯違反醫療法之相關規定，
      致病患無法獲致妥善照護與緊急處置，主治醫師甲○○及住院醫師子○○誤判
      病情，疏於照護於先，忽略各藥劑之副作用而誤開藥劑於後，致病患病情急速
      惡化，由二十六日之自行開車就診，迄二十八日即陷於深度昏迷，至此已屬緊
      急狀態，負責操刀之主任醫師戊○○又未能基於專業職責掌握時效，作緊急手
      術，反尋藉口，延誤救治，致病患於二十九日凌晨死亡，顯然難辭渠等業務上
      過失之責，且渠等之過失又顯與病患之死亡有相當因果關係甚明。
（四）被告丙○○、甲○○、子○○、戊○○等人之行為依民法第一百八十四條第一
      、二項自屬侵權行為，而應負損害賠償責任。查被告四人案發當時均受僱於被
      告中興醫院，並係於執行業務中發生前開侵權行為，是被告中興醫院依民法第
      一百八十八條第一項規定，應與被告四人帶負損害賠償責任。又據民法第一百
      九十二條第一、二項及第一百九十四條規定，原告癸○○、壬○○、辛○○、
      庚○○、乙○○、丑○○得請求被告五人連帶賠償如后所述之賠償金額：(1)扶
      養費用：查原告癸○○係八十四年七月九日出生，原告壬○○係八十一年十一
      月二十六日出生，原告辛○○係八十六年十一月三十日出生，原告庚○○係八
      十九年十月十四日出生，按民法第一千一百十四條之規定，於其年滿二十歲前
      ，楊登富對其負有扶養義務。故被告五人應連帶給付予前揭四位原告扶養費用
      ，以九十年度所得稅稅率條例所定之扶養親屬寬減額七萬二千元為準，按霍夫
      曼計算法扣除中間利息後，應分別為七十七萬九千一百三十四元、六十四萬四
      千零三十六元、八十六萬二千六百二十元、九十七萬九千四百三十四元。查原
      告乙○○係五十五年三月十二日出生，而被害人楊登富係原告之夫，原告丑○○係十六年七月一日出生，而被害人楊登富係原告之子，按民法第一千一百十
      四條之規定，楊登富對其負有扶養義務。另按內政部統計處就九十年國人平均
      壽命估測結果，女性之平均壽命為七十八歲，是自被害人楊登富身故後分別尚
      有餘命四十三年、四年，故被告五人應連帶給付予前揭二位原告扶養費用，以
      九十年度所得稅稅率條例所定之扶養親屬寬減額七萬二千元為準，按霍夫曼計
      算法扣除中間利息後，應為一百六十七萬九千一百零一及二十六萬八千六百三
      十五元。(2)精神慰撫金：查被害人楊登富係原告癸○○、壬○○、辛○○、庚○○之父，無故遭被告丙○○、甲○○、子○○、戊○○等人業務過失致死，
      致原告癸○○等因而喪失父親疼愛，致成孤兒，被害人楊登富係原告之夫，無
      故遭被告丙○○、甲○○、子○○、戊○○等人業務過失致死，致原告因而喪
      失所愛，日後將形單影隻，孤老一生，被害人楊登富係原告之子，無故遭被告
      丙○○、甲○○、子○○、戊○○等人業務過失致死，致原告以白髮人送黑髮
      人，失去親子承歡膝下，是原告因此所受之心理創傷可謂極為鉅大，實非金錢
      所能彌補，為此原告請求被告等五人酌量分別給付精神慰撫金十萬元。(3)殯葬
      費：原告乙○○請求十萬零八百元。
（五）並聲明：(1)被告等應連帶賠償原告癸○○、壬○○、辛○○、庚○○、乙○○
      、丑○○分別為八十七萬九千一百三十四元、七十四萬四千零三十六元、九十
      六萬二千六百二十元、一百零七萬九千四百三十四元、一百七十八萬七千九百
      零一元、三十六萬八千六百三十五元，及均分別自九十二年二月十二日起至清
      償日止，按年息百分之五計算之利息。(2)原告願供擔保，請准宣告假執行。
二、被告中興醫院、丙○○、戊○○、子○○辯稱：
（一）病患楊登富於九十年一月廿六日下午三時三十五分至被告中興醫院急診就醫，
      主述：發燒多日，曾因發燒於耕莘醫院就診兩次，作靜脈注射，待體溫下降後
      即離院。一月廿六日經被告中興醫院急診醫師診查，體溫三十八度，抽血結果
      無異狀，惟血糖值280mg/dl，醫囑為：靜脈注射生理食鹽水，待體溫下降後，
      可離院回家。但家屬表示，楊登富工作忙，需住院才能請假，又因楊登富曾為
      被告醫院員工，以照顧同仁之意，醫師以急性咽喉炎及血糖值偏高為診斷收住
      院。九十年一月廿七日神經內科被告甲○○醫師於上午九時至病房診視，當時
      楊登富昏迷指數十四分，醫囑：作緊急腦部斷層攝影並放置胃管，以避免吸入
      性傷害。上午十時三十分，腦部斷層攝影判讀，呈腦出血現象。醫囑：給予氧
      氣、密切觀察病患意識狀況及記錄昏迷指數、發病危通知。被告甲○○醫師並
      向家屬詳細說明病情及醫療處置計畫。當天下午會診神經外科被告戊○○醫師
      ，其建議作腦部血管攝影後，進行開顱手術，但如病況惡化，昏迷指數下降，
      即使未作腦部血管攝影，仍需進行緊急腦部手術挽救生命，並徵求家屬意願，
      是否在病況穩定時，轉至醫學中心治療，但家屬選擇留在被告中興醫院繼續接
      受治療。九十年一月廿八日上午因有新到院家屬，希望能了解病情，被告甲○○醫師為家屬說明病情及治療計畫。當時楊登富有發燒及胃出血現象，醫囑：
      調整抗胃出血藥物，並建議轉至加護病房照顧，後因被告中興醫院加護病房滿
      床，建議轉院，家屬詢問若轉院，其他醫院會作什麼治療，告以需依據病情觀
      察結果輔以醫療處置仍是現階段主要的處理方式。家屬仍決定不轉院。醫師並
      以電話聯絡神經外科醫師討論病情，若楊登富昏迷指數惡化，則需進行腦部手
      術，神經外科醫師廿四小時待命。當日下午五時許，楊登富昏迷指數突然降至
      四分，病房工作人員乃緊急聯絡所有待命醫師，並作第二次緊急腦部斷層攝影
      、置氣管內管及靜脈、注射體液補充。被告戊○○隨即準備為楊登富進行手術
      ，並對家屬說明手術之風險，在家屬考慮的同時，神經外科及麻醉科醫師與開
      刀房工作人員皆已就位，同時進行手術前準備工作及備血，預備進行緊急腦部
      手術，一切準備就緒，家屬原已同意接受手術並簽具手術同意書，但至下午七
      時四十分，家屬改變決定暫不開刀，於是安排轉入加護病房，因病況持續惡化
      ，至一月廿九日上午五時五十分，雖經醫護人員全力救護，仍宣告不治。
（二）病患楊登富於九十年五月三日經法務部法醫研究所解剖後，發現係顱內出血後
      致中樞神經衰竭而死亡，死因應為腦炎，亦可能為腦炎幾達腦膿瘍所致菌血症
      初期之病理變化，心肌炎及肺泡炎均為加重死亡原因，由楊登富死亡經過及檢
      驗判明，死亡機轉為中樞神經衰竭，死亡原因為腦炎、心肌炎及顱內出血，死
      亡方式為自然死亡。另本件病患楊登富腦實質內出血併發腦炎及局部腦膿瘍係
      屬自發性原因，非外力造成，有行政院衛生署九十二年五月十四日衛署醫字第
      ０九二０二０二四四０號書函在卷足憑，參以楊登富經解剖後並無發現其頭部
      有可觀察之外傷，原告雖謂楊登富曾在病房內跌倒撞傷頭部，亦難認係造成顱
      內出血之原因，原告稱被害人顱內出血為跌倒撞傷頭部所致，顯為推測之詞。
（三）九十年一月二十六日使用抗生素加入葡萄糖與生理食鹽水混合液一千西西作靜
      脈點滴，楊登富因頭痛而躁動，給予止痛劑（Profenid每小時肌肉注射一針）
      、降顱內壓藥（Glycerol靜脈點滴每八小時二五０西西），以上藥之處方醫師
      為案外人林鴻儒。一月二十七日延續使用前一日之處方藥。一月二十八日繼續
      使用二十六日之處方藥。由於楊登富煩躁不安，使用安眠藥（Haldol二粒口服
      ），處方醫師為被告甲○○。上開藥劑施用於楊登富當時病況而言堪稱妥適，
      與楊登富死亡間並無直接因果關係。
（四）被告甲○○於九十年一月二十八日上午八時至九時間，前往探視楊登富後輪休
      ，至楊登富死亡之時（九十年一月二十九日上午五時許），由輪值醫師即被告
      子○○，及神經外科主任即被告戊○○，渠等於此段時間給予之必要醫療上處
      理為：一月二十八日下午五時許楊登富病況明顯惡化，昏迷指數由十一分掉至
      三至四分，被告子○○診視後，緊急腦部電腦斷層追蹤掃瞄發現腦血腫大小無
      明顯變化，惟血腫周圍腦水腫變得嚴重，準備開顱手術摘除血腫，同日下午五
      時四十分許緊急聯絡被告戊○○準備進行手術同日下午七時四十分許，被告
      戊○○向家屬解釋病情，惟家屬決定暫不接受手術治療，由內科治療，因此轉
      入加護病房，繼續服用降顱內壓藥物治療。同日晚上八時許，楊登富昏迷指數
      為三至四分，量測瞳孔大小均為四ＭＭ，對光反應變得很微弱，當時血壓一四
      ０／八十ＭＭＨＧ。同日晚上十一時許，楊登富血壓下降，脈博變弱，經過心
      肺復甦術急救無效，於同日凌晨五時五十分許因中樞神經功能衰竭病逝，並非
      完全未予醫療上之適處理甚明。被告子○○於值日期間照料楊登富當時病況而
      言，亦有給予必要之醫療上處理，並無過失。至於被告戊○○及甲○○未給予
      楊登富進行必要之腦血管攝影，乃因該項檢查具有侵襲性及危險性，故建議轉
      至台大醫院施行檢查，惟楊登富家屬不願轉院，與原告於九十年四月三十日在
      刑事告訴案件中證述被告甲○○九十年一月二十七日有向楊登富家屬建議轉院
      ，惟伊與家屬商量後認縱轉至他院亦是做同樣檢查，故決定不轉院等語大致相
      同；另顱部手術所需之醫師為神經外科專科醫師，術前準備主要是頭部及皮膚
      準備如剃髮、皮膚消毒，以被告中興醫院當時人力物力應認堪予應付上開手術
      。惟楊登富家屬不同意手術治療，被告戊○○、甲○○並無對楊登富施以該項
      手術之疏失。楊登富住院期間，被告中興醫院均依照排班表派遣值日醫生，並
      無違反醫療法之相關規定，被告丙○○於此亦無疏失。又本件醫療糾紛，業經
      台灣士林地方法院檢察署檢察官九十二年偵字第三四三五號不起訴處分在案，
      告訴人不服聲請再議，台灣高等法院檢察署以九十二年上聲議字第一八號駁回
      再議確定告訴人又聲請法院交付審判，再經台灣士林地方法院以九十二年聲
      判字第八五號裁定駁回確定。
（五）原告所舉台灣高等法院八十七年上字第一五一號判決，僅為個案意見。況消費
      者保護法及施行細則，無明文規定醫院或醫師與病患間之醫療行為應適用該法
      ，原告擴張解釋，顯屬無據。
（六）並聲明請求判決：原告之訴及假執行之聲請均駁回；如受不利判決，願供擔保
      請求免為假執行。
三、被告甲○○則辯稱：
（一）病患楊登富於九十年一月二十六日至被告中興醫院求診，由主治醫師黃麗珊及
      林鴻儒醫師負責，於一月二十七日會診前，被告甲○○並未接觸楊登富，原告
      指稱被告甲○○於楊登富血糖為二八０時為其施打葡萄糖云云，顯有錯誤。又
      一月二十七日會診後，被告甲○○亦未建議為楊登富施打葡萄糖。至一月二十
      八日，因楊登富處於胃出血且禁食之情形下，為維持其生命之正常需求，始予
      以施打葡萄糖，並要求護理人員密切觀察其血糖值鈉、鉀離子及腎功能，以調
      整並控制病患之血糖。故原告主張被告甲○○於一月二十六、二十七日連續為
      楊登富施打葡萄糖造成病患休克昏迷，並非事實。
（二）否認有告知原告病患躁動係生命躍動之好現象，反倒建議為避免病患躁動，視
      情形給予病患鎮靜劑。又腦部一有出血現象，將造成腦壓升高而致腦部全面性
      水腫缺水壞死，故開立降顱內壓藥物，係腦出血之常規用藥，且投藥劑量僅二
      百五十ＣＣ（每六小時滴一次），並無過量之情形。且經解剖及鑑定，均認本
      件並非外力造成，故原告所稱楊登富係撞傷以致顱內出血，顯然有誤。
（三）被告甲○○於九十年一月二十七日檢視病患之斷層掃描片，發現病患確實右側
      大腦有病灶，故告知病患家屬倘病況惡化，昏迷指數低於十分，即應緊急作腦
      部手術。其後被告再次檢視病患狀況，發現有胃出血，故採取以下措施：值班
      醫師放胃管暫時禁食，請護士密切觀察病人神智情況紀錄、昏迷指數、瞳孔大
      小及對光之反應，若昏迷指數低於十分請呼叫大夫，會診神經外科醫師，睡前
      有需要時二顆鎮靜劑服用（惟未服用）。而經神經外科醫師戊○○會診結果，
      認「病人急性發作神智障礙，電腦斷層掃描顯示右側大腦出血，懷疑此為血管
      畸形破裂導致」，並指示：目前昏迷指數為十三分，請給予止疼劑（可待因）
      及鎮靜劑以避免病人躁動，等待血管攝影檢查及進一步手術治療，倘若昏迷指
      數急性下滑，即便沒有血管攝影請呼叫我做手術治療等語，是被告甲○○並無
      疏失。至九十年一月二十八日，發現病患昏迷指數稍有下降，被告甲○○除為
      家屬說明病情外，建議將病患轉至加護病房，但因無床位，又建議病患家屬轉
      院，為家屬所拒。被告甲○○乃將藥物處方更新，並通知外科醫師戊○○有關
      病患狀況，戊○○答應二十四小時待命，被告甲○○因身體不適而返家，當日
      下午楊登富情況急速惡化，院方即通知神經內科主任周倩愉醫師及值班住院醫
      師子○○負責處理，當時被告甲○○並未參與病患楊登富之醫療行為。
（四）醫療行為並不適用消費者保護法，且九十三年四月二十八日修正之醫療法第八
      十二條第二項，亦明定醫療業務之損害賠償係採過失責任主義。
（五）並聲明請求判決：原告之訴及假執行之聲請均駁回；如受不利判決，願供擔保
      請求免為假執行。
四、經查：原告主張楊登富於九十年一月二十六日因發燒至被告中興醫院看診，自同
    日十五時三十五分入院至同年月二十八日十七時二十五分一直在普通病房，於同
    年月二十八日二十時許轉入加護病房，至同年月二十九日凌晨五時五十分不治死
    亡等情，嗣因原告乙○○認被告丙○○、甲○○、子○○、戊○○涉有業務過失
    致死罪嫌，乃向台灣士林地方法院檢察署檢察官提出告訴，該刑事責任部分經該
    署九十年度偵字第三四三五號、九十二年度偵字第八二００號偵查終結，並處分
    不起訴，嗣已確定，有中興醫院病歷影本一份、驗斷書一份附於台灣士林地方法
    院檢察署九十年度偵字第三四三五號、九十二年度偵字第八二００號偵查卷宗內
    ，業據本院調卷查明，且為被告所不爭執，應堪信為真實。
五、原告主張侵權行為部分：
（一）原告主張楊登富於住院期間曾在病房內跌倒撞傷，其右側腦部有腫起，係造成
      ﹁右側大腦出血﹂之可能原因，惟被告甲○○疏忽照護，故有過失云云。然查
      ，楊登富死亡後經法務部法醫研究所解剖鑑定，肉眼觀察結果為「頭部表皮無
      裂傷，無可觀察之外傷，切開頭部皮膚，皮下有出血，鋸開頭骨，蜘蛛網膜周
      圍有出血，腦實質均於右紅枕部有大量出血於大腦皮質下層，出血現象並出現
      於側腦室，呈水腫狀，於釣迴及大部之皮質腦迴間」，就死者楊登富死亡經過
      及對其死因之看法為「九十年（誤載為九十一年）一月廿六日下午十五時卅五
      分因高燒而求醫於中興醫院急診，主訴發燒三日，初期急診之診斷為糖尿病及
      急性咽喉炎。其間併有激烈頭疼，住院病歷於九十年一月二十六日時再加註腦
      病變，並有某種程度之頸部僵硬，一月廿六日至廿七日間及一月廿八日下午兩
      次進行大腦斷層掃瞄，並於下午五時四十分完成，再施以氣管插管，下午七時
      四十分由神經外科戊○○醫師向家屬解釋『家屬決定先暫不開，由內科治療』
      ，當時體溫攝氏三十八點八度。九十年一月廿六日Ｘ光攝影申請單曾有懷疑死
      者為腦膜炎之診斷。死者由九十年一月廿六日起即給予抗生素，並由當晚即由
      神經內科接手治療。在兩次腦斷層均顯示有大量腦實質，包括右顳、頂葉、蜘
      蛛網膜下腔及腦室出血」、「綜合被害人醫院病歷、病理解剖及病理組織切片
      檢查，死者應為生前患有腦炎併發心肌炎及顱內出血後致『中樞神經衰竭』而
      死亡。死者原死因應為腦炎，亦可為腦炎幾達腦膿瘍所致菌血症初期之病理變
      化，心肌炎及肺泡炎均為加重死亡原因」、「由以上死者死亡經過及檢驗判明
      ：死者之死亡機轉為中樞神經衰竭，死亡原因為『腦炎』、『心肌炎』及『顱
      內出血』，死亡方式為『自然死亡』」等語，有法務部法醫研究所（九十）法
      醫所醫鑑字第０五二四號鑑定書在卷可稽（九十七頁）。足見原告所稱楊登富
      顱內出血為跌倒撞傷頭部所致，顯為推測之詞。再者，本件前經台灣士林地方
      法院檢察署九十年度偵字第三四三五號及九十二年度偵字第八二００號偵查時
      ，曾委請行政院衛生署醫事審議委員會（以下簡稱醫審會）鑑定被告於診治楊
      登富時有無故意過失，並針對原告指摘之事由，特別請醫審會就楊登富之死亡
      是否明顯可認係由外力所造成，抑或屬自發性？被告甲○○身為主治醫師，是
      否有即刻發現並予妥善處理？等問題加以表示意見，經醫審會於九十二年四月
      三十日以衛署醫字第０九一０三四０號鑑定書函覆結果，其亦認定：「本案腦
      實質內出血併發腦炎及局部腦膿瘍是屬於自發性，非外力造成」等語，尚難認
      為原告主張被告甲○○有過失乙節為可採。
（二）原告又主張楊登富於九十年一月二十六日住院期間經護理人員驗血，發現血糖
      為二八０，竟於當日連續施打二瓶五百西西葡萄糖針劑，二十七日又施打二瓶
      五百西西葡萄糖針劑，顯然已嚴重違反醫學常規，又未查究病患顱內壓昇高之
      原因，而逕行開立降顱內壓之藥劑，病患病情急速惡化，顯然未注意該藥劑可
      能引發之副作用，且用量過多，病患因感痛苦而產生躁動狀態，被告甲○○竟
      錯判形勢，誤為生命躍動之好現象，被告甲○○對病情之變化未能隨時掌握，
      實難辭其業務過失之責云云。然被告甲○○業已否認其曾將病患之躁動狀態，
      稱為生命躍動之好現象等語，又前揭醫審會鑑定被告於診治楊登富時有無故意
      過失，就楊登富於住院期間，院方施用葡萄糖針劑、降顱內壓藥劑及安眠藥等
      藥劑，其日時、數量及對於楊登富當時病況而言是否妥當？上開藥劑之施用與
      楊登富之死亡有無直接因果關係？被告甲○○是否自九十年一月二十八日上午
      八時止九時間前往探視楊登富後，至其死亡之時均未給予必要之醫療上處理？
      等問題，鑑定意見認為：「九十年一月二十六日使用抗生素加入葡萄糖與生理
      食鹽水混合液一千西西作靜脈點滴。病患（即楊登富）因頭痛而躁動，給予止
      痛劑（Profenid每小時肌肉注射一針）、降顱內壓藥（Glycerol靜脈點滴每八
      小時二五０西西），以上藥之處方醫師為林鴻儒。一月二十七日是延續使用二
      十六日之處方藥。一月二十八日繼續使用二十六日之處方藥。由於（楊登富）
      煩躁不安，使用安眠藥（Haldol二粒口服），處方醫師為被告甲○○。上開藥
      劑施用於病患（即楊登富）當時之病況是妥當，與病患死亡無直接因果關係。
      」、「主治醫師甲○○於九十年一月二十八日上午八時至九時間，前往探視病
      患（即楊登富）後輪休，至病患（即楊登富）死亡之時（九十年一月二十九日
      上午五時許），由輪值醫師子○○及神經外科主任戊○○給予必要之醫療上處
      理，如追蹤腦部電腦斷層掃描及準備手術治療等，並非如家屬所言，未給予必
      要之醫療處理」等語，原告亦未舉出相當程度之證據以實其說，尚難認原告之
      主張為可採。
（三）原告又主張住院醫師子○○為Ｒ１醫師，負責當時被告中興醫院八樓普通病房
      及加護病房病患之照護，不僅分身乏術，且其能力經驗根本有所不足，對被害
      人楊登富右耳上方之撞擊情形未能即時查覺，又忽略安眠藥劑之副作用，加速
      病患之死亡，亦具有過失云云。經前揭醫審會鑑定被告子○○於九十年一月二
      十八日至一月二十九擔任值日醫師時，就照料楊登富病況是否有疏失乙節，鑑
      定意見認為：「住院醫師子○○於上開值日期間就照料病患（即楊登富）當時
      病況而言，無未給予必要之醫療上處理之疏失」等語，原告亦未舉出相當程度
      之證據以實其說，尚難認原告之主張為可採。
（四）原告又主張依醫療法規定，醫院於診療時間外，應指派適當人數之醫師值班，
      被告丙○○當時為被告中興醫院院長，理應排定適當之值班醫師，並有週全之
      緊急應變措施，詎竟違反上開規定，排定一位經驗不足之Ｒ１住院醫師照護，
      又於病患情況危急，亟需緊急開刀時，又無法立即調集相關醫事人員為緊急手
      術，以致病患死亡，其違反相關醫療法規之規定，實難辭過失之責，又原告乙○○絕無院方所稱之家屬拒絕手術之情形，實則係當時負責操刀之被告戊○○
      臨時改變說法，又無開刀意願，且中興醫院春節期間，根本無大型手術之準備
      ，被告戊○○乃告家屬如未作顱內血管攝影即貿然開刀，非常危險等語，家屬
      聞言自係順應院方之議而要求加強內科處理云云。經前揭醫審會鑑定被告於診
      治楊登富時有無故意過失，就被告戊○○、甲○○於九十年一月二十八日是否
      未及時給予被害人施以必要之腦部血管攝影及顱部手術？被告中興醫院當時人
      手是否足敷應付上開手術之進行？被告戊○○、甲○○是否有未對楊登富施以
      上開手術之疏失？楊登富住院期間，被告中興醫院關於值班醫生之指派，有無
      違反醫療法及其施行細則第四十二條、第三十八條之規定，致楊登富無法獲致
      有效且必要之醫療照護與診治？被告丙○○於此有無過失？等問題，鑑定意見
      認為：「中興醫院神經外科主任戊○○及神經內科主治醫師甲○○未給予病患
      （即楊登富）進行必要之腦血管攝影，是因為該檢查具有侵襲性及危險性，故
      建議轉至台大醫院施行檢查，惟家屬不願轉院。顱部手術所需之醫師為神經外
      科專科醫師，術前準備主要是頭部皮膚準備如剃髮和皮膚消毒，以中興醫院當
      時人力、物力是可支應該手術。依死者當時病況，主要是顱內壓昇高症，如施
      與該手術摘除腦血腫，可得降顱內壓之效果。其危險性可能發生手術後出血，
      手術後腦血腫及顱內感染等併發症。至於致死率一般是小於百分之十，惟家屬
      不同意手術治療，戊○○醫師、甲○○醫師及中興醫院無疏於未對病患施以該
      項手術之疏失。病患於中興醫院住院期間，依據所附排班表，未違反醫療法之
      規定，院長丙○○無疏失」等語，並有楊登富病歷資料及被告中興醫院九十年
      一月份排班表一份附於前開偵查卷宗可稽，足見被告中興醫院於九十年一月二
      十八日當時，並無不能為楊登富進行手術之狀況，亦無違反醫療法之情形，原
      告亦未舉出相當程度之證據以實其說，是原告指摘被告戊○○因醫院準備不足
      故無意願手術，及被告丙○○未依醫療法排班照護病患致緊急無法調集人員進
      行手術具有過失等語，實乏所據。
（五）原告主張被告於執行醫療業務時有過失之情，既無足取，則其依侵權行為請求
      權，主張被告丙○○、戊○○、子○○、甲○○及其僱用人即被告中興醫院應
      負連帶賠償責任，尚非可採，應予駁回。
六、原告另依消費者保護法第七條規定，請求被告負連帶損害賠償責任部分：
（一）按消費者保護法第七條雖規定：「從事設計、生產、製造商品或提供服務之企
      業經營者應確保其提供之商品或服務，無安全或衛生上之危險。商品或服務具
      有危害消費者生命、身體、健康、財產之可能者，應於明顯處為警告標示及緊
      急處理危險之方法。企業經營者違反前二項規定，致生損害於消費者或第三人
      時，應負連帶賠償責任。但企業經營者能證明其無過失者，法院得減輕其賠償
      責任。」惟消費者保護法及其施行細則就所規範之服務意義為何，並無明確定
      義，故就何謂消費性服務為一般性之定義，有其困難，自更無從僅以文義解釋
      判斷醫療行為有無消費者保護法之適用，而應分別各個法律行為之性質，而為
      合目的性之解釋。
（二）按消費者保護法第一條第一項規定「為保護消費者權益，促進國民消費生活安
      全，提昇國民消費生活品質，特制定本法。」此為該法就其立法目的所為之明
      文規定，是為法律條文之解釋時，即應以此明定之立法目的為其解釋之範圍。
      在消費者保護法中之商品無過失責任制度，由於消費者無論如何提高注意度，
      也無法有效防止損害之發生，是藉由無過失責任制度之適用，迫使製造商擔負
      較重之責任，換言之，製造商在出售危險商品時，會將其所可能賠償之成本計
      入售價之中，亦即將使產品危險的訊息導入產品價格之內，帶有分擔危險之觀
      念在內。但就醫療行為，其醫療過程充滿危險性，治療結果充滿不確定性，醫
      師係以專業知識，就病患之病情及身體狀況等綜合考量，選擇最適宜之醫療方
      式進行醫療，若將無過失責任適用於醫療行為，醫師為降低危險，將可能專以
      副作用之多寡與輕重，作為其選擇醫療方式之唯一或最重要之因素，如使用藥
      物控制，反而捨棄較有利於治癒病患卻危險性較高之手術，此一情形自不能達
      成消費者保護法第一條第一項之立法目的甚明。現代醫療行為就特定疾病之可
      能治療方式，其實相當有限，若藥物控制方式所存在之危險性，經評估仍然高
      於醫師所能承受者，而醫師無從選擇其他醫療方式時或改用較不適宜但危險較
      小之醫療行為仍有可能被認為有過失時，醫師將不免選擇降低危險至其所能承
      受之程度，換言之，基於自保之正常心理，醫師將選擇性的對某些病患以各種
      手段不予治療，且此選擇勢將先行排除社會上之弱者，而此類病患又恰為最須
      醫療保護者。此種選擇病患傾向之出現，即為「防禦性醫療」中最重要的類型
      ，同樣不能達成消費者保護法第一條第一項所明定之立法目的。而醫師為免於
      訴訟之煩，寧可採取任何消極的、安全的醫療措施，以爭取「百分之百」之安
      全，更盡其所能，採取防禦性醫療，以避免一時疏忽，因未使用全部可能之醫
      療方法，藉以免除無過失責任，醫療手段之採取，不再係為救治病人之生命及
      健康，而在於保護醫療人員安全，將剝奪其他真正需要醫療服務病人之治療機
      會，延誤救治之時機，增加無謂醫療資源之浪費，誠非病患與社會之福。依此
      所述，醫療行為適用消費者保護法無過失責任制度，反而不能達成該法第一條
      所明定之立法目的。是應以目的性限縮解釋之方式，將醫療行為排除於消費者
      保護法適用之範圍之列。是本院若認將醫療行為適用於消費者保護法，反而違
      背該法明定之立法目的，是縱文義解釋之最外延可能包括醫療行為在內，亦應
      用目的性限縮方式加以排除，故認醫療行為並無消費者保護法之適用，被告無
      須依該法第七條負無過失責任。
（三）況醫療法第八十二條第二項於九十三年四月二十八日修正時，業已明定醫療機
      構及其醫事人員因執行業務致生損害於病人，以故意或過失為限，負損害賠償
      責任，自難認為醫療行為仍可適用消費者保護法之無過失責任規定。原告主張
      依消費者保護法規定，請求被告負賠償責任，於法顯無理由。
七、綜上，原告依民法第一百八十四條第一項前段、第一百八十八條第一項前段、第
    一百九十五條，及消費者保護法第七條之規定，請求被告應連帶賠償原告癸○○
    、壬○○、辛○○、庚○○、乙○○、丑○○分別為八十七萬九千一百三十四元
    、七十四萬四千零三十六元、九十一萬二千六百二十元、一百零七萬九千四百三
    十四元、一百七十八萬七千九百零一元、三十六萬八千六百三十五元，及分別自
    九十二年二月十二日起至清償日止，按年息百分之五計算之利息，即屬無據，應
    予駁回。原告假執行之聲請，因訴之駁回而失所附麗，併予駁回。
八、本件事證已臻明確，兩造其餘主張舉證及攻擊防禦方法，於判決結果不生影響，
    爰不一一論述，併此敘明。
九、據上論結，原告之訴為無理由，依民事訴訟法第七十八條，判決如主文。
中　　　華　　　民　　　國　　九十三　　年　　　九　　　月　　二十二  　日
                                        臺灣士林地方法院民事第一庭
                                            審判長法官  黃小瑩
                                            法      官  陳靜芬
                                            法      官  高愈杰
右為正本係照原本作成。
如對本判決上訴須於判決送達後廿日內向本院提出上訴狀。
中　　　華　　　民　　　國　　九十三　　年　　　九　　　月　　二十七　　日
                                            法院書記官  黃瑞華
